臺北高等行政法院簡易判決
　　　　　　　　　　　　　　　　　　 93年度簡字第00898號
原　　　告　甲○○
被　　　告　臺北市政府衛生局
代　表　人　宋晏仁（局長）
上列當事人間因醫療法事件，原告不服臺北市政府中華民國93
年5月13日府訴字第09312689900號訴願決定，提起行政訴訟。
本院判決如下：
  　主  文
原告之訴駁回。
訴訟費用由原告負擔。
　　事  實
一、事實概要：原告於台北市中山區○○○路○段128巷17之1號
    設非醫療機構之正安整體整復中心，並於民國（下同）93
    年2月9日在網站（網址：http://www.e-wd.com.tw/che-cy.
    htm）刊登「整骨塑身、疏經導絡、調和氣血、均整身體、
    保健脊椎、久年勞傷、鬆筋理肌、跌打損傷、熱敷按摩、刮
    痧拔罐……台北市○○○路○段128巷17之一1號電話：
    00-0000- 0000肌肉痛、肌腱炎、指甲內生、頸部痛、背痛
    、手腕痛症候群、關節炎、骨質疏鬆症、膝蓋痛、腳痛、…
    …腦中風防治新趨勢、糖尿病的防治」及另一網站（網址：
    http://body.idv.tw/）「正安整體整復中心　舒壓解勞、
    疏經導絡、鬆筋理肌、均整身體、氣功推拿……整體療術、
    依個人長期從事『整體醫學』工作的臨床經驗……」等詞句
    之廣告2則（下稱系爭廣告），案經宜蘭縣政府衛生局查獲
    後，以93年2月12日衛醫字第0933030072號函移請被告辦理
    。案經被告查證結果，認定前開廣告係醫療廣告，原告既非
    醫療機構，核屬違反行為時醫療法第59條規定，爰依同法第
    78 條規定，以93年3月5日北市衛3字第093313667500號行政
    處分書（下稱原處分），處以原告銀元5,000元（折合新臺
    幣15,000元）罰鍰。原告不服，提起訴願，嗣經臺北市政府
    訴願決定駁回，遂提起本件行政訴訟。
二、兩造聲明：
　(一)原告聲明求為判決：訴願決定、原處分均撤銷。
　(二)被告聲明求為判決：如主文所示。
三、兩造之爭點：
    系爭廣告內容是否有暗示或影射醫療業務之情事？
　(一)原告主張之理由：
    1.就醫療行為之定義，依日本學者松倉豐治將其定義為：「
      有關疾病之診斷治療，疾病之預防、畸形之矯正、助產、
      墮胎及各種基於治療目的及增進醫學技術之實驗行為。」
      就此觀之，醫療行為，係針對疾病之治療為目的，今原告
      於網站上登列「整骨塑身、疏經導絡、調和氣血、均整身
      體、保健脊椎」及「舒壓解勞、鬆筋理肌、均整身體、氣
      功推拿」等詞句，均未提及疾病治療之語詞，純粹係為現
      代人減輕生活壓力之休閒按摩，並非治療疾病之行為，自
      不可將原告就簡易推拿行為，而於網站上之登列歸為醫療
      廣告。
    2.就現實社會形態，民眾生活緊張繁忙，平時難有放鬆心情
      之休閒時間及運動空間，又因老舊法令之限制，致使民眾
      之身心無法有效獲得舒解，故有前某位部長在私人俱樂部
      因招人按摩推拿，而招致議論，又8年前前總統在競選期
      間自承每週必請人推拿按摩一次，以補因忙碌而無法運動
      之體力維護，又出訪非洲時也攜帶隨身之推拿師以為其服
      務之事實。另外時下大家也知道「推拿按摩」等是外力強
      迫運動的一種。為遷就法令與現實，更多民眾為此便組團
      遠到泰國等東南亞地區，尋求推拿按摩等之休閒活動。為
      何原為我國固有文化及專長之技術，可幫助現時生活之民
      眾「舒筋解勞」的技術，不能光明正大的在網站上討論，
      眼睜睜的看著民眾身體日益敗壞、各種疾病延生，讓人心
      痛。以上種種繁而不及論述，可見原告在網站上所列，給
      人的直覺是「休閒活動」的一種，所提供的服務也是為人
      作全身的「推拿按摩」，網站上所列，也都是「推拿按摩
      」工作中的手法及一般生活的慣用詞，並未論及醫療等。
      有病到醫院看病，是理所當然，政府理應教育人民分辨怎
      樣的機構才是醫療機構、怎樣的行為才是醫療行為，合格
      的醫生都是在醫院或診所為人看病，現在的官員連這些事
      都不懂，如何為民眾的健康把關。原告白建網站，鼓吹民
      眾重視身體健康、提供居家自我保健方法，卻被認定為醫
      療廣告。在處分書上說「自承刊登廣告」事實是約談時原
      告基於負責而承認其網站是其所設，而非自承刊登有「醫
      療廣告」，更改網頁乃因感受到那些無知的政府官員的無
      奈行為而變更，以免再有其他的困擾，被告以此認為原告
      是因「自承有醫療廣告」之行為而更改，實有未合。又以
      所列幾項詞句認定內容有涉醫療法中之「暗示或影射醫療
      業務」觀其文詞就知該法有違我國立法精神，什麼「意味
      、暗示」這些可讓人擴大解釋或依個人認知，而作不同解
      讀的法令明顯有違我國之憲法「保護人權」的立法精神。
      另外被告所提，依衛生署第00000000號公告「如藉按摩、
      指壓、刮痧、腳底按摩、收驚、神符、香灰、拔罐、氣功
      與內功之功術等方式，對人體疾病所為之處置行為，不列
      入醫療管理行為」，但原告並無對「為人體疾病處置之服
      務」，在網頁所則之文詞，以前提所例皆屬「休閒生活」
      之一種。外國各先進國家，就近如日本、泰國等東南亞國
      家都將其列為休閒觀光事業，尤其泰國更將之列為技術輸
      出之推動項目以賺取外匯。
    3.次按訴願決定書，依據行政院衛生署82年11月19日衛署醫
      字第820755656號公告，認原告所為之氣功推拿、推拿等
      對人體疾病傳統習用之處置行為，雖屬不列入醫療行為管
      理行為，仍應依行為時醫療法第59條規定，不得為醫療廣
      告等語，提出說明：
      (1)該公告既謂藉按摩、指壓，刮痧、收驚……等對人體疾
        病所為之處置行為不列入醫療管理行為，則實際上此公
        告即認定該等行為並非醫療行為，何以推拿、按摩之廣
        告，即視為醫療廣告，是行政院衛生署前揭公告於論據
        上即有矛盾之處。
　　　(2)行政機關之公告係針對法規內容依職權而為解釋，於法
        律位階上僅屬於行政規則之地位，不能拘束法院，鈞院
        自可依醫療法之規定，就具體個案為認定。
    4.綜上所述，原告所為之推拿、按摩等行為既非醫療行為，
      則就該行為所為之廣告亦非醫療廣告，自無違反醫療法第
      59條，非醫療機構，不得為醫療廣告之情事。
　(二)被告主張之理由：
    1.按行為時醫療法第8條規定：「本法所稱醫療廣告，係指
      利用傳播媒體，宣傳醫療業務，以達招徠患者醫療為目的
      之行為。」第10條規定：「本法所稱衛生主管機關：在中
      央為行政院衛生署；在直轄市為直轄市政府；在縣（市）
      為縣（市）政府。」第59條規定：「非醫療機構，不得為
      醫療廣告。」第62條第1項規定：「廣告內容暗示或影射
      醫療業務者，視為醫療廣告。」第78條規定：「違反第59
      條規定為醫療廣告者，處5千元以上5萬元以下罰鍰。……
      」同法施行細則第4條規定：「本法第8條所稱傳播媒體，
      指廣播、電視、錄影節目帶、新聞紙、雜誌、傳單、海報
      、招牌、牌坊、電影片及其他傳播方法。」行政院衛生署
      82年11月19日衛署醫字第00000000號公告：「……公告事
      項：一、不列醫療管理之行為如左：未涉及接骨或交付內
      （服）藥品，而以傳統之推拿方法，或使用民間習用之外
      敷膏藥、外敷生草藥與藥洗，對運動跌打損傷所為之處置
      行為。未使用儀器，未交付或使用藥品，或未有侵入性，
      而以傳統習用方式，對人體疾病所為之處置行為。如藉按
      摩、指壓、刮痧、腳底按摩、收驚、神符、香灰、拔罐、
      氣功與內功之功術等方式，對人體疾病所為之處置行為。
      二、前項不列入醫療管理之行為，除標示其項目外，依醫
      療法第59條規定，不得為醫療廣告。」臺北市政府90年8
      月23日府秘2字第09010798100號公告：「主旨：公告本府
      主管業務委任事項，並自90年9月1日起生效。……公告事
      項……六、本府將下列業務委任本府衛生局，以該局名義
      執行之……(十)醫療法中有關本府權限事項。……」
　　2.卷查原告負責之正安整體整復中心並非醫療機構，卻刊登
      系爭廣告，為原告所自承，並有宜蘭縣政府衛生局93年2
      月12日衛醫字第0933030072號函及所附系爭廣告影本、台
      北市中山區衛生所93年2月26日北市中衛3字第0936017000
      0號函及所附93年2月23日訪談原告之談話紀錄等影本附卷
      可稽。次查系爭廣告載有「……整骨塑身、疏經導絡、調
      和氣血、均整身體、保健脊椎……」「舒壓解勞、疏經導
      絡、鬆筋理肌、均整身體、氣功推拿……」等文句，已屬
      暗示或影射醫療業務，依前揭行為時醫療法第62條規定，
      廣告內容暗示或影射醫療業務者，視為醫療廣告，原告既
      非屬醫療機構，自不得刊登醫療廣告，是原告之違章事實
      洵堪認定。至原告主張並無從事醫療業務，網頁內容並無
      吹噓療效及為人服務乙節，按氣功、推拿等對人體疾病傳
      統習用之處置行為，依前揭行政院衛生署82年11月19日衛
      署醫字第00000000號公告，如藉按摩、指壓、刮痧、腳底
      按摩、收驚、神符、香灰、拔罐、氣功與內功之功術等方
      式，對人體疾病所為之處置行為，雖屬不列入醫療管理行
      為，仍應依行為時醫療法第59條規定，不得為醫療廣告，
      是原告主張不足採據。從而，被告依首揭規定，處以原告
      法定最低額5,000元（折合新臺幣15,000元）罰鍰，並無
      不合，應予維持。
　　理  由
一、本件訴訟程序進行中，被告之代表人已由張珩變更為宋晏仁
    ，此有台北市政府94年1月28日府人2字第09405017900號令
    在卷可按，茲由新任代表人具狀聲明承受訴訟，核無不合，
    應予准許。
二、按行為時即裁處時（93年4月28日修正公布前）醫療法第8條
    規定：「本法所稱醫療廣告，係指利用傳播媒體，宣傳醫療
    業務，以達招徠患者醫療為目的之行為。」第59條規定：「
    非醫療機構，不得為醫療廣告。」第62條第1項規定：「廣
    告內容暗示或影射醫療業務者，視為醫療廣告。」第78條規
    定：「違反第59條規定為醫療廣告者，處5千元以上5萬元以
    下罰鍰。但醫師依醫師法規定懲處。」
三、本件兩造不爭原告所開設之正安整體整復中心並非醫療機構
    ，於93年2月9日在網站（網址：http://www.e-wd.com.tw/c
    he-cy. htm）及另一網站（網址：http://body.idv.tw/）
    刊登系爭廣告，此有自網站列印之系爭廣告附於原處分卷可
    稽，堪認為真實。
四、是本件之爭執，厥在於系爭廣告內容是否有暗示或影射醫療
    業務之情事？經查，原告於網址：http://www.e-wd.com.tw
    /c he-cy. htm之廣告內容，列有肌肉痛、肌腱炎、指甲內
    生、頸部痛、背痛、手腕痛症候群、關節炎、骨質疏鬆症、
    膝蓋痛、腳痛等病症，且更有「腦中風防治新趨勢」、「糖
    尿病的防治」等文字，且於另一網址：http://body.idv.tw
    /之廣告內容，復有「整體療術」、「依個人長期從事『整
    體醫學』工作的臨床經驗」等文字，在在提及疾病之治療，
    顯已超過其所主張之純粹係為現代人減輕生活壓力之休閒按
    摩、簡易推拿行為，是原處分認定系爭廣告有暗示或影射醫
    療業務之情事，洵屬有據。
五、綜上所述，原告之主張，為無可採，原處分依裁處時醫療法
    第78條之規定，處原告以最低度之罰鍰，認事用法，均無違
    誤，訴願決定遞予維持，亦無不合，原告訴請撤銷訴願決定
    及原處分，於法無據，且因係應適用簡易訴訟程序之事件，
    爰不經言詞辯論逕予判決駁回。
據上論結，本件原告之訴為無理由，爰依行政訴訟法第98條第3
項前段，判決如主文。
中　　華　　民　　國　　94　　年　 　4　　月　 29  　 日
                  第三庭法  官　王　碧　芳
上列正本係照原本做成。
如不服本判決，應於判決送達後20日內，以本訴訟事件所涉及之
法律見解具有原則性者，始得向本院提出上訴狀並表明上訴理由
，經最高行政法院許可，否則不得上訴；如於本判決宣示後送達
前提起上訴者，應於判決送達後20日內補提上訴理由書（均應依
對造人數提出繕本）。提起上訴應預繳送達用雙掛號郵票10份（
每份34元）。
中　　華　　民　　國　　94　　年　 　4　　月　 29  　 日
                                法院書記官 鄭 聚 恩
